最高法院民事判決　　　　　　　　　 111年度台上字第1084號
上　訴　人　曾 順 華
訴訟代理人　李 俊 賢律師
上　訴　人　郭 月 娥

　　　　　　曾 奕 琦
　　　　　　陳曾金珠

　　　　　　李 宸 安
　　　　　　李 華 迅
　　　　　　李 松 順
　　　　　　李 松 珍
　　　　　　廖 裕 祥
　　　　　　廖 江 祥
　　　　　　廖 姿 晴
　　　　　　廖 韋 瑄
　　　　　　廖 慧 珠

　　　　　　廖 櫻 珠
　　　　　　廖 龍 珠
　　　　　　謝 瑪 莉
　　　　　　謝 祥 福
　　　　　　曾 玟 瑜
　　　　　　楊 淳 皓
　　　　　　曾 讌 絨
被 上訴 人　祭祀公業曾華廷

法定代理人　曾 盛 康
訴訟代理人　鍾　　義律師　
上列當事人間請求拆屋還地事件，上訴人對於中華民國110 年12
月8日臺灣高等法院高雄分院第二審更審判決（109年度重上更一
字第43號），提起上訴，本院判決如下：
    主  文
原判決關於駁回上訴人曾順華其餘上訴，及命上訴人郭月娥、曾
奕琦、陳曾金珠、李宸安、李華迅、李松順、李松珍、廖裕祥、
廖江祥、廖姿晴、廖韋瑄、廖慧珠、廖櫻珠、廖龍珠、謝瑪莉、
謝祥福、曾玟瑜、楊淳皓、曾讌絨與上訴人曾順華拆屋還地，暨
各該訴訟費用部分均廢棄，發回臺灣高等法院高雄分院。
    理  由
本件原審判命上訴人將其等公同共有之門牌號碼屏東縣○○鄉○
○路00號房屋（下稱68號建物），及坐落屏東縣○○鄉○○段00
0地號土地（重測前為同鄉○○○段884地號，下稱系爭土地）上
如第一審判決附圖（下稱附圖）編號⑴、⑵、⑶、⑷、⑻、⑼、
⑽所示之圍牆（下稱系爭圍牆）拆除並返還占用之基地，其訴訟
標的對於共同訴訟之各人必須合一確定，上訴人曾順華對之提起
第三審上訴，依民事訴訟法第56條第1項第1款規定，其效力及於
未提起上訴之同造當事人郭月娥、曾奕琦、陳曾金珠、李宸安、
李華迅、李松順、李松珍、廖裕祥、廖江祥、廖姿晴、廖韋瑄、
廖慧珠、廖櫻珠、廖龍珠、謝瑪莉、謝祥福、曾玟瑜、楊淳皓、
曾讌絨（下稱郭月娥等19人），爰併列其等為上訴人，合先敘明
。
次查被上訴人主張：系爭土地為伊所有，曾順華於民國102 年以
前占用系爭土地如附圖所示編號甲部分面積501 平方公尺土地（
下稱甲部分土地），並因繼承取得坐落其上如附圖編號A 部分面
積294 平方公尺之68號建物及系爭圍牆。曾順華無權占有上開土
地，並受有相當於租金之不當得利，致伊受損害等情，爰依民法
第767條第1項規定及不當得利法律關係，求為命曾順華將68號建
物及系爭圍牆拆除，返還甲部分土地予伊，並自102年9月1 日起
至返還土地之日止，按年給付伊新臺幣（下同）2萬2,044元之判
決。嗣於原審主張：郭月娥等19人亦因繼承而與曾順華公同共有
該68號建物及系爭圍牆，乃追加郭月娥等19人為被告，追加聲明
，求為命郭月娥等19人與曾順華將68號建物及系爭圍牆拆除，返
還甲部分土地予伊之判決（未繫屬於本院者，不予贅述）。
上訴人則以：68號建物與系爭圍牆為伊之被繼承人曾粦古所建造
，並向被上訴人借用甲部分土地，雙方就該部分土地成立使用借
貸契約，該使用借貸契約未經被上訴人合法終止，且為伊輾轉繼
承；縱認未成立使用借貸契約，被上訴人前任管理人曾開明自68
年起，將田賦代金繳納通知書交付曾順華或其父親，以收取金錢
，作為占有使用土地之對價，應認雙方成立租賃契約。伊占用該
部分土地非無合法權源，被上訴人請求拆除68號建物及系爭圍牆
，及命曾順華給付不當得利，均無理由等語，資為抗辯。
原審就上開部分維持第一審所為命曾順華拆屋還地及按年給付 2
萬2,044 元之判決，駁回曾順華該部分之上訴，及依被上訴人追
加聲明，命郭月娥等19人與曾順華拆除68號建物及系爭圍牆，返
還占用之土地予被上訴人，係以：甲部分土地為被上訴人所有，
坐落其上之68號建物及系爭圍牆為曾順華高祖父曾粦古所建造，
由上訴人輾轉繼承而公同共有，上開地上物及其內附連圍繞之庭
院空地面積合計501 平方公尺，現為曾順華占有使用等情，為兩
造所不爭執。上訴人之祖先雖於日治時期即設籍於該處，然原因
多端，其提出68號建物之86、87年度房屋稅繳款書，僅能證明有
繳納該建物之房屋稅，不足以證明與被上訴人間就占用之甲部分
土地有使用借貸關係存在。上訴人提出之71年第1 期之田賦代金
繳納通知單所載，所課田賦之土地為○○段0000號，並非系爭土
地；另其提出內容記載「68年第一期分割別」等語之紙張，並未
記載係何時間、由何人所製作，亦無製作者或被上訴人之簽名或
用印，不足以作為上訴人之先人與被上訴人間就系爭土地成立租
地建屋契約之證據。上訴人未能證明有何占用土地之正當權源，
被上訴人依民法第767條第1項規定，請求上訴人拆除68號建物及
系爭圍牆，返還占用之甲部分土地，應予准許。次查曾順華自承
於102 年以前即占用甲部分土地，應可獲得相當租金之利益，系
爭土地於102年度申報地價為880元／㎡，有申報地價查詢可稽，
兩造同意按上開申報地價核算不當得利數額，當屬可取。審酌系
爭土地交通便利情形、生活機能及上訴人使用土地之用途，可獲
得之利益等一切情狀，認按土地申報地價年息5%計算曾順華應返
還不當得利金額，應屬適當。被上訴人依民法第179 條規定，請
求曾順華給付自102年9月1 日起至拆除前述地上物返還土地之日
止，按年給付不當得利2萬2,044元，應予准許等詞，為其判斷之
基礎。
查附圖所示甲部分土地上之68號建物及系爭圍牆，為上訴人公同
共有，上開地上物及其內附連圍繞之庭院空地，現為曾順華占有
使用，為原審所認定之事實。惟附圖關於「比例尺：1/1200」之
圖示所標示甲部分土地所在，與其「放大圖」標示之甲部分土地
位置，兩者範圍明顯不同，則原審於主文逕命上訴人依「附圖」
所示拆除地上物返還之「甲部分土地」究為何，已有未明。次查
，依上開「放大圖」所示，占用該甲部分土地上之地上物，除 A
部分「建物及屋簷雨遮」外，亦包括標示為「E 」部分之「建物
及屋簷雨遮」（下稱E部分地上物），依第一審107年6 月29日勘
驗測量筆錄記載，承審法官囑託地政人員一併測量「系爭土地98
9⑵ 部分東側訴外人所搭建屋簷占用之位置及面積」後，經屏東
縣潮州地政事務所107年7月23日以函檢送測量成果圖，似就該地
上物標示為「E 」部分，有上開勘驗筆錄、地政事務所函文及土
地複丈成果圖可稽（見第一審卷㈡第209至217頁）；又68號建物
歷年來之納稅義務人除曾順華及其先祖外，另有訴外人徐昌志，
亦有屏東縣政府稅務局房屋稅籍證明書在卷可按（見第一審卷㈠
第36至39頁）。果爾，該E 部分地上物是否為68號建物之一部？
其起造人、所有人或事實上處分權人究為何人？攸關上訴人占用
之範圍，自應究明。原審未詳查審認，遽以前揭理由謂該E 部分
地上物坐落之土地亦在甲部分範圍內，而為上訴人無權占用，進
而為不利上訴人之判決，亦有可議。上訴論旨，指摘原判決於其
不利部分違背法令，求予廢棄，非無理由。
據上論結，本件上訴為有理由。依民事訴訟法第477條第1項、第
478條第2項，判決如主文。
中    華    民    國   111    年    9     月    21    日
                      最高法院民事第四庭
                          審判長法官  鄭  雅  萍  
                                法官  張  競  文  
                                法官  王  本  源  
                                法官  賴  惠  慈  
                                法官  蕭  胤  瑮  
本件正本證明與原本無異
                                      書  記  官
中    華    民    國   111    年    9     月    28    日